【裁判字號】    98,訴,855
【裁判日期】    990630
【裁判案由】    偽造文書
【裁判全文】
臺灣高雄地方法院刑事判決               98年度訴字第855號
公  訴  人  臺灣高雄地方法院檢察署檢察官
被      告  甲○○
上列被告因偽造文書案件，經檢察官提起公訴（97年度偵緝字第
1503號），本院判決如下：
    主  文
甲○○無罪。
    理  由
一、證據能力：
    被告以外之人於審判外之言詞或書面陳述，除法律有規定者
    外，不得作為證據；被告以外之人於審判外之陳述，雖不符
    刑事訴訟法第159 條之1 至之4 之規定，然經當事人於審判
    程序同意作為證據，法院審酌該言詞陳述或書面陳述作成時
    之情況，認為適當者，亦得為證據；刑事訴訟法第159 條第
    1 項、第159 條之5 第1 項分別定有明文。本判決認定事實
    所引用之證據資料，除原已符合刑事訴訟法第159 條之1 至
    第159 條之4 ，及法律另有規定等傳聞法則例外規定得作為
    證據以外；其餘並非公務員違背法定程序所取得，檢察官及
    被告甲○○（下稱被告）於本院均同意作為認定事實之證據
    ，且審酌各該證人或書面陳述作成時之情況，並無違法不當
    或證明力明顯過低之瑕疵，認為以之作為證據為適當，均得
    作為證據。
二、公訴意旨略以：被告原為可爾麗電子科技有限公司（下稱可
    爾麗公司）之負責人，於民國94年11月12日未經告訴人乙○
    ○同意，盜刻乙○○之印章1 枚，並擅以乙○○之名義，簽
    名並蓋章於「可爾麗電子科技有限公司股東同意書」，內容
    為將其所持有可爾麗公司出資額全部讓與乙○○，並推舉乙
    ○○為執行業務董事。嗣被告備具該同意書、盜刻之印章，
    委託不知情之林志隆於同年月22日填載代送文件委託書、公
    司變更登記聲請書等文件並蓋用該盜刻印章後，持向高雄市
    政府建設局申辦公司變更登記，使承辦公務員將乙○○擔任
    可爾麗公司董事之不實事項登載於職務掌管之可爾麗公司變
    更登記表，致生損害於乙○○及主管機關對公司資料管理之
    正確性。嗣因乙○○收受財政部高雄市國稅局楠梓稽徵所、
    勞工保險局之欠費催繳單及法務部行政執行署高雄行政執行
    處通知，才找被告瞭解上情，被告則先簽發面額共新臺幣（
    下同）22萬8 千元之本票2 張交乙○○收執，以為負責處理
    之表示，然屆期跳票，被告乃於95年6 月24日19、20時許至
    乙○○住處，在其兄吳堉廷擬定之切結書上簽名，而坦承上
    情。因認被告涉犯刑法第216 條、第210 條之行使偽造私文
    書罪嫌及同法第214 條之使公務員登載不實罪嫌等語。並以
    被告之供述、證人乙○○、吳堉廷、湯枝美、許嘉興、陳勝
    銘之證述、前揭被告簽發之本票影本、切結書、兆豐國際商
    業銀行（原中國國際商業銀行）97年10月9 日函、內政部警
    政署刑事警察局鑑定書、可爾麗公司股東同意書、代送文件
    委託書及公司變更登記聲請書等件，為其主要論據。
三、按犯罪事實應依證據認定之，無證據不得認定犯罪事實，又
    不能證明被告犯罪或其行為不罰者，應諭知無罪之判決，刑
    事訴訟法第154 條第2 項、第301 條第1 項分別定有明文。
    次按認定不利於被告之事實，須依積極證據，茍積極之證據
    本身存有瑕疵而不足為不利於被告事實之認定，即應為有利
    於被告之認定，更不必有何有利之證據，而此用以證明犯罪
    事實之證據，猶須於通常一般人均不至於有所懷疑，堪予確
    信其已臻真實者，始得據以為有罪之認定，倘其證明尚未達
    到此一程度，而有合理性之懷疑存在，致使無從為有罪之確
    信時，即應為無罪之判決（最高法院82年度臺上字第163 號
    判決、76年臺上字第4986號、30年上字第816 號等判例意旨
    參照）。
四、訊據被告固承認有簽發本票及切結書之事實，惟堅詞否認有
    何偽造文書及使公務員登載不實之犯行，辯稱：乙○○有同
    意擔任公司負責人（應指「代表人」，下同），後來因公司
    狀況不好，才簽本票給乙○○，表示有誠意負責，嗣後公司
    倒閉，因國稅局、勞保局寄單催繳，被乙○○母親知道此事
    ，乙○○又不敢承認，才會應其要求簽立切結書讓其母放心
    等語。經查：
    (一)被告原為可爾麗公司之代表人，乙○○則受僱於該公司擔
      任技術員，嗣被告以其出資額已全數轉讓予乙○○，並由
      乙○○擔任董事代表公司執行業務之變更登記事由，於94
      年11月22日附具可爾麗公司股東同意書、代送文件委託書
      、公司變更登記聲請書等文件，委由林志隆持向高雄市政
      府建設局申辦公司變更登記之事實，業據被告供承在卷，
      並有證人乙○○證述其於可爾麗公司任職之情形、證人林
      志隆證述受託辦理前項公司變更登記之情節可據，及以上
      申請時附具之文件附卷可稽，堪予認定。
    (二)又證人乙○○固證稱其並未同意擔任可爾麗公司負責人，
      未在可爾麗公司股東同意書簽名或蓋章，係身分被冒用云
      云。惟查，關於乙○○指述何時知悉其身分遭冒用乙節，
      於95年7 月16日警詢提告時稱：「我是95年2 月初自可爾
      麗公司離職；於95年3 月左右發現可爾麗公司負責人已變
      成我，公司所有的財務問題、積欠之保費稅金亦由我負責
      ；當我受到財政部高雄市國稅局楠梓稽徵所、勞工保險局
      之欠費催繳通知單，及法務部行政執行署高雄行政執行處
      通知，才知道身分遭冒用」（警卷第5 頁），衡其提告意
      旨以觀，可知其提出告訴時，距所指發現遭盜用之時間尚
      非甚久，並有其離職時點可資界分判斷，應較無記憶錯誤
      之可能。然據乙○○於偵查中證稱：「我發現名字被冒用
      後，即以電話告知被告要處理，他先出面與我簽本票兩張
      ，1 張7 萬8 千元，另1 張15萬元，他請我先不要告他，
      會害到他的家庭，希望給他一點時間處理」（偵續卷第18
      頁），並觀諸乙○○所提出之該2 張本票，其上所載發票
      日均為95年1 月16日、到期日則均為同年2 月5 日（偵續
      卷第36頁），足認乙○○在被告簽發本票即95年1 月16日
      前，即已知悉其擔任可爾麗公司代表人之事（實際知悉時
      間應更早，詳後述），此情顯與其警詢所述知悉時點有所
      出入，已有可疑。
    (三)再者，證人乙○○於96年1 月26日偵查中經問及是否認識
      林志隆，乙○○明確證稱：「不認識」（偵卷第15頁），
      然嗣經檢察官於97年7 月30日傳訊證人林志隆到庭結證對
      質時，再次訊問乙○○是否認識林志隆，乙○○則稱：「
      我不確定是否看過，好像有見過他兩次，是在94年7 、8
      月間，被告曾帶我去他那邊拿空白的發票回來，另外一次
      是送錢到他那邊，這兩次都是在7 、8 月間」（偵緝卷第
      39頁、第40頁），既能在事隔3 年後證述何時與何人到過
      林志隆之辦公處所作何事，卻於警詢證稱不認識，乙○○
      是否刻意迴避曾與林志隆接觸之事，已非無疑，此觀其於
      對質之初尚不敢明確承認有看過林志隆，其後又明確證述
      於94年7 、8 月間兩次到過林志隆處所乙情自明。甚者，
      因證人林志隆於對質過程中明確證稱前揭可爾麗公司申請
      變更登記係由乙○○親自將申請所需文件送至其公司，且
      當庭提出由乙○○於94年12月28日所親自簽名之「大眾會
      計事務所94年度檢還客戶資料表」（見偵緝卷第54頁），
      證人乙○○始又承認：「『當初事件』後，我在94年12月
      底時聽朋友建議到林志隆處所取走有關公司的資料，包含
      公司大小章、營業登記證、帳本等」（偵緝卷第40頁），
      可知乙○○係在94年12月28日之前，即已知悉其擔任公司
      代表人，不僅再次證明乙○○警詢提告時所稱知悉時點顯
      為杜撰，並由乙○○隨相關不利事證之浮現，始將實情逐
      步托出，已顯露其有刻意隱避之情，其所為證述，非能遽
      信。反之，證人林志隆僅係受託處理事務之第三人，與被
      告及乙○○間別無其他關係，自無偏坦任何一方並甘冒受
      偽證罪訴追處罰風險之理，故其於偵查中具結所證：「乙
      ○○是在94年11月22日送件的前幾天委託我辦理變更的，
      之後公司的事項都是乙○○跟我接觸，公司的營業稅也是
      乙○○到銀行領錢給事務所繳稅」（偵卷第27頁）、「股
      東同意書是乙○○拿給我，他是1 個人拿過來公司；我有
      問他是否為股東親自簽名，他說是；因我先前已見過乙○
      ○兩次面了，就沒去求證負責人及股東，但當初該公司的
      負責人有打電話來確認過；代辦股東變更收了7 千元，是
      乙○○交給我的，至少見過他4 、5 次」（偵緝卷第40頁
      、第41頁），應值採信，被告辯稱本件變更登記係由乙○
      ○前往委託辦理乙節，尚非無稽。
    (四)繼以，就辦理公司變更登記之後續流程乙節，另據證人林
      志隆具結證稱：「建設局怕有人頭負責人，會有公文正本
      給公司，副本寄到負責人的戶籍所在地，告知其已為負責
      人，而且最後國稅局還會通知負責人到場，親自詢問，做
      成訪談紀錄表，讓負責人簽名。要有國稅局蓋章，手續才
      算完備，才可以向國稅局請領購票證，讓新的負責人可以
      用其名義買下一期的發票」等語明確（偵緝卷第65頁、第
      66頁），且所證變更登記核准後，公文副本將送達於新任
      代表人乙節，亦有高雄市政府98年6 月5 日函在卷可憑（
      本院審字卷第19頁），雖乙○○又稱其沒有住在戶籍地，
      亦未收到建設局之副本通知云云（偵緝卷第66頁），然乙
      ○○於警詢時自承係收受財政部高雄市國稅局楠梓稽徵所
      95年5 月24日函文、勞工保險局保險費、滯納金繳款單及
      法務部行政執行署高雄行政執行處通知，始知身分遭人冒
      用，已如前述，而依財政部高雄市國稅局楠梓稽徵所95年
      5 月24日函文及法務部行政執行署高雄行政執行處通知上
      均載有乙○○之戶籍地址「高雄縣林園鄉○○村○○○路
      513 巷20號」以觀（警卷第9 頁、第11頁），並佐以其兄
      吳堉廷於偵查中出庭作證時所陳報之居住地即為「高雄縣
      林園鄉○○村○○○路513 巷20號」，顯見縱令乙○○確
      無實際住於該戶籍地址，然亦有其至親可代為收受轉知，
      參以乙○○於94年12月28日之前即知悉其擔任可爾麗公司
      代表人，已如前述，益加印證乙○○有刻意遮掩事實真相
      之嫌。且由被告亦曾擔任可爾麗公司代表人，對於上述主
      管機關查驗流程及寄送處所自當知悉，是其既知公司變更
      代表人後，主管機關或其他稅捐、勞保等單位將依新代表
      人戶籍地址寄送相關資料或通知，又焉會輕忽此節，而功
      虧一簣？此與檢察官所指被告備具各項文件資料、盜刻印
      章，甚至處心機慮地偽造極為相仿之筆跡以掩人耳目之情
      ，豈不矛盾？故被告有無偽冒，甚值懷疑。至乙○○雖仍
      否認有在可爾麗公司股東變更同意書上簽名，然該同意書
      上之簽名與其他乙○○親簽筆跡（包括乙○○所提出作業
      簿及卷附歷次警詢或訊問筆錄等件），不論係整體觀察，
      或比對細部特殊運筆方式，均有極為相似之處，此情亦為
      乙○○所是認（偵卷第15頁），並衡以用筆書寫姓名，縱
      均依個人慣常筆法為之，然受寫時情境、速度、筆之種類
      等諸多因素影響，難免有細部之差異，自不能僅因比對結
      果出現少許局部差異，即逕謂係出自不同人所為，是以，
      本件雖經內政部警政署刑事警察局以特徵比對法鑑定後，
      認為可爾麗公司股東變更同意書上之乙○○簽名與乙類（
      即上揭作業簿、訊問筆錄）字跡不同，然依上開說明，尚
      無法以此推論該股東變更同意書上之乙○○簽名即係他人
      所為，此觀該鑑定書所稱乙類筆跡中，或彼此相互比較，
      或與前揭乙○○自承親簽之「大眾會計事務所94年度檢還
      客戶資料表」之字跡比對，亦可輕易找出其間筆劃相關位
      置、連筆方式、起筆方式及收筆位置不相符之處，益徵其
      情，故尚難執此鑑定意見作為不利被告之認定。
    (五)復以，可爾麗公司因代表人變更為乙○○，故該公司所開
      設銀行帳戶之代表人印鑑章亦隨同更異，此有兆豐國際商
      業銀行（原中國國際商業銀行）98年6 月10日函文所附可
      爾麗公司帳戶「存戶更換戶名/ 代表人/ 印鑑申請書」暨
      乙○○之身分證影本在卷可按（本院審字卷第23頁、第24
      頁），且此項變更印鑑之舉，須由本人攜帶身分證正本親
      自辦理，並在申請書上親自簽名乙情，有該申請書「檢附
      證件」欄位註明：「請附新代表人身分證正本供驗對」，
      及「新代表人」欄位註明：「更換代表人時，請新代表人
      親簽」等語可據。是乙○○既配合辦理可爾麗公司銀行帳
      戶之代表人印鑑變更，其對於擔任公司代表人之事，自難
      諉為不知，並參諸該公司股東陳勝銘證稱：「被告與乙○
      ○有到我的公司（可麗爾廣告工程公司）辦公室談論，我
      叫乙○○要考慮，因為當時被告公司有缺口，我有在查帳
      ，我跟乙○○說，你現在如果投資或當負責人，會揹黑鍋
      ，我不知道乙○○後來有無同意」（偵緝卷第63頁、第64
      頁）、證人許嘉興證稱：「我知道負責人有更換。我在公
      司辦公室聽到被告與乙○○談論此事，被告跟乙○○說要
      把負責人換成他」（偵緝卷第63頁），一致證稱有見聞被
      告與乙○○商議更換公司代表人之事，佐以證人陳勝銘所
      證：「我是可麗爾公司股東，投資200 多萬元，我跟甲○
      ○各佔股權50％，由甲○○擔任董事長，我不負責公司業
      務。經過半年左右，我發現公司一直支出，沒收入，帳目
      有問題，甲○○拿客票拿來向我周轉現金，後來遭跳票」
      （偵續卷第43頁），足證被告辯稱：「我在公司辦公室向
      乙○○說我信用不好，公司需要申請支票，是否讓乙○○
      當負責人，乙○○有同意，說他相信我，也希望這間公司
      能變好」等語，顯非虛妄。
    (六)雖被告坦承確有於95年6 月24日簽立內容載明「未經乙○
      ○同意，擅用其名義登記為可爾麗公司負責人」之切結書
      交付予乙○○收受，然而，該切結書係因乙○○母親不知
      其答應擔任公司代表人，後來公司倒閉，且有欠稅、欠費
      ，此事被其母親發覺，乙○○不敢承認，被告遂應乙○○
      要求而簽立乙情，業據被告於警詢之初即供陳明確，且始
      終未曾更異其詞。徵之證人乙○○母親湯枝美於偵查中所
      證：其因收受國稅局稅單，才知道乙○○當了可爾麗公司
      之代表人，經質問乙○○後，乙○○說他身分證被盜用，
      所以天天催促乙○○找被告處理此事等語（偵緝卷第62頁
      、第63頁），及乙○○之兄吳堉廷證述該切結書確係其事
      先草擬，要求被告解決，並經被告簽名其上乙情（偵緝卷
      第62頁），顯見被告所言上情並非無據。復參以乙○○係
      72年9 月出生，於案發當時年僅22歲，且於所提刑事再議
      聲請狀中自承其於94年3 月甫自軍中退伍，毫無社會經驗
      （偵續卷第3 頁），並佐以被告在可爾麗公司變更代表人
      為乙○○後不久，曾於95年1 月間簽發金額共為22萬8 千
      元之本票2 張予乙○○，綜此各情，並配合證人陳勝銘前
      述所證其曾勸喻乙○○不要貿然決定乙情，不難推知乙○
      ○或因年紀甚輕，且初出社會，雖經提醒，然在被告保證
      不讓其承擔公司債務情況下，仍應允擔任代表人，此觀乙
      ○○於偵查中不慎道出該2 紙本票係「為了保障我的權利
      ，避免我負擔債務，並不是冒用我名字要補償我」等語（
      偵續卷第19頁），益徵其情。足證前揭被告所稱簽立切結
      書係為應付乙○○母親乙節，顯非無稽，亦不能憑此書面
      遽為不利被告之認定。
五、綜上所述，本件檢察官所舉證據，尚不足以認定被告有未經
    乙○○同意，擅自冒用其名義偽造相關公司變更登記申請文
    件，並使承辦公務員為不實登載之犯行，其間尚有合理之懷
    疑存在。此外，復查無其他積極證據足認被告有公訴意旨所
    指犯行，被告既未經證明犯罪，揆諸首揭說明，自應為無罪
    之諭知。
據上論斷，應依刑事訴訟法第299 條第1 項前段、第301 條第1
項，判決如主文。
本案經檢察官丙○○到庭執行職務。
中    華    民    國    99    年    6     月    30    日
                  刑事第八庭  審判長法  官  王伯文
                                    法  官  林建鼎
                                    法  官  蔣志宗
以上正本證明與原本無異。
如不服本判決應於收受送達後10日內向本院提出上訴書狀，並應
敘述具體理由；如未敘述上訴理由者，應於上訴期間屆滿後20日
內向本院補提理由書（均須按他造當事人之人數附繕本）「切勿
逕送上級法院」。
中    華    民    國    99    年    6     月    30    日
                                    書記官  李崑良

司法院資訊處製作；財團法人民間司法改革基金會備份。
